【裁判字號】    97,上易,434
【裁判日期】    980714
【裁判案由】    清償借款
【裁判全文】
臺灣高等法院臺中分院民事判決  97年度上易字第434號
上  訴  人  乙○○
訴訟代理人  劉佳田律師
被  上訴人  丙○○
訴訟代理人  龔正文律師
複  代理人  陳宏盈律師
上列當事人間請求清償借款事件，上訴人對於民國97年10月23日
臺灣臺中地方法院97年度訴字第1599號第一審判決提起上訴，本
院於98年 6月30日言詞辯論終結，判決如下：
    主  文
上訴駁回。
第二審訴訟費用由上訴人負擔。
    事實及理由
一、上訴人起訴主張：被上訴人於民國86年 9月22日，為臨時軋
    票用，向伊借款新台幣（下同）100 萬元，並言明數日後清
    償。伊於同日以電匯方式匯進被上訴人所有台灣中小企業銀
    行太平分行第 00000000000號帳戶內。惟被上訴人於約定之
    清償日屆至後，仍未清償，爰依消費借貸之法律關係，訴請
    被上訴人返還系爭借款等語。並聲明：
    (一)被上訴人應給付上訴人100萬元，及自92年6月24日起至清
      償日止，按年息5%計算之利息。(二)願供擔保請准宣告假執
      行。
二、原審駁回上訴人之訴，上訴人不服原判決，提起上訴，於本
    院補充陳述如下：
    本件借款金額為100萬元，被上訴人卻主張簽發200萬元支票
    給上訴人，金額明顯不符，不合常情；且電匯借款日與丙○
    ○支票之發票日不同；被上訴人至今未提出簽收 200萬元支
    票之證明。兩造就有無債權憑證一事既有爭執，自應由被上
    訴人先就有債權憑證之交付及簽收負舉證責任，如無法證明
    有債權憑證，即無民法第325條第3項清償推定問題。乙○○
    雖在一審承認有代甲○○交還 300萬元支票一張，但此係丙
    ○○與土地賣方甲○○就土地價金換票之問題，非本件 100
    萬元之借款憑證，不能以此300萬元作為100萬元借款之債權
    憑證，更不能以上訴人乙○○自認已交還 300萬元支票一張
    即推定為債權憑證已經返還而適用舉證責任轉換。又丙○○
    之女婿證稱：「拿到支票，即當面撕掉」云云，不合常理。
    此支票並非犯罪之物，為何未交丙○○當面確認，證人（代
    收人）即當面撕掉呢？證言不合常理。至於該 300萬元支票
    雖係乙○○兌現，但此係甲○○與乙○○之間之法律關係，
    該300萬元支票係丙○○交甲○○，因此不因甲○○將該300
    萬元支票交乙○○兌現，即推定丙○○前欠乙○○ 100萬元
    （供 300萬元支票兌現）已清償。並聲明求為判決：(一)原判
    決廢棄。(二)被上訴人應給付上訴人100萬元及自86年9月23日
    起至清償日止按年息百分之五計算之利息。
三、被上訴人則以：伊雖於86年 9月22日為軋票用，曾向上訴人
    借貸系爭借款，並開出面額 200萬元之支票乙紙以為擔保；
    惟嗣後伊已將全數債務清償完畢，且上開支票已收回，亦應
    認為已為清償等語，資為抗辯。
    於本院補陳：
    上訴人在第一審97年 8月21日言詞辯論所述，可知上訴人確
    已將借款之擔保支票，交由被上訴人之女婿丁○○取回。被
    上訴人僅交付乙張面額300萬元之支票（票號AN0000000）給
    甲○○作為給付土地買賣價金之一部分，而非借款。又上開
    支票已由上訴人兌現。
四、得心證之理由：
  (1)上訴人乙○○主張被上訴人劉猷謝於86年 9月22日向伊借貸
    系爭借款，為劉猷謝所不爭執，寫有活期存款客戶異動資料
    在卷足證，乙○○此部分主張之事實，應堪信為真實。劉猷
    謝抗辯系爭借款業已清償，但究係用現金或匯款已不記得，
    但印象中有把擔保的票取回云云，但為乙○○所否認。查乙
    ○○於原審自陳：「被告（劉猷謝）向我借 100萬元，是要
    軋票用。另外 200萬元是被告向甲○○借的。然後被告就開
    了一張面額 300萬元的票，給甲○○，後來被告拜託我向甲
    ○○取回該票還給被告，我就照做，由證人丁○○來取回該
    300 萬的票，之後被告就置之不理了」等語（見原審卷第67
    頁反面）；乙○○提起上訴後，於民事準備狀(二)中甲、兩造
    不爭執事項：一敘明「乙○○於86年9月22日電匯100萬元入
    劉猷謝設在台灣中小企業銀行太平分行 00000000000號帳戶
    ，供劉猷謝應付給甲○○土地價金（86年 9月22日期，面額
    300 萬元）支票兌現一節，兩造不爭執」（見本院卷第87頁
    ）。又本院向台灣中小企業銀行太平分行函調劉猷謝000000
    00000號帳戶之兌現資料，86年9月22日確有兌現票號AN0000
    000號之300萬元支票，另一張票號 AN0000000號支票則未經
    提示；且該票號AN0000000號之300萬元之支票確係由乙○○
    所提示兌現，此有台灣中小企業銀行太平分行98年 3月26日
    98太平字第000122號、98年4月9日98太平字第 9800152號函
    、活期存款客戶異動資料、支票正反面影本在卷足證（見本
    院卷第135至139頁），是乙○○主張票號AN0000000號之300
    萬元支票係交給甲○○云云，應無足採。然而上開票號AN00
    00000 號之支票係支付劉猷謝與林蓁蓁向甲○○購買土地之
    價款，此本即係支票發票人劉猷謝應付之款項，但劉猷謝因
    支票帳戶中無足夠金錢供兌現支票，乃向乙○○借款，而由
    乙○○匯款100萬元入劉猷謝支票帳戶中，以兌現票號AN000
    0000號之支票，則票號 AN0000000號之支票雖由乙○○兌現
    ，但借款100萬元部分並未因票號AN0000000號之支票兌現而
    返還。再者，兩造對於劉猷謝確有委託其女婿丁○○向乙○
    ○取回支票之事實，均不爭執，僅對於丁○○所取回者究係
    300萬元抑或係 200萬元、及該支票究係100萬元借款之擔保
    票抑或係支付土地價款之支票有爭執而已；查劉猷謝與林蓁
    蓁向甲○○購買土地，所應支付之之價款總價為1980萬元，
    除現金外，由劉猷謝簽發支票 4張支付，此有協議書在卷足
    證（見原審卷第116頁），是乙○○主張購買土地簽發3張支
    票，分別為300萬元、260萬元、290萬元（見原審卷第107頁
    民事準備書狀）云云，應無足採。而如上所述，該 300萬元
    （票號 AN0000000號）支票已兌現，另一張金額不詳之支票
    亦已兌現（見上開協議書一）；而另 2張支票則未兌現（共
    550 萬元），依上開協議書所述，係由甲方（指林蓁蓁）取
    回，是劉猷謝與林蓁蓁取回之支票應無 300萬元之支票，應
    係260 萬元及290萬元之支票，乙○○主張係取回300萬元及
    260萬元支票（共560萬元），但協議書誤寫為 550萬元云云
    ，應無足採。再查，劉猷謝為兌現上開票號 AN0000000號之
    300萬元支票，向乙○○借款100萬元，確有簽發支票供擔保
    ，此為兩造所不爭執之事實，僅乙○○主張係簽發 300萬元
    支票（見本院卷第99頁上訴人之準備書狀三(二)及原審卷第67
    頁反面言詞辯論筆錄）、而劉猷謝辯稱係簽發 200萬元之支
    票供擔保之差異而已；至於丁○○確有向乙○○取回支票（
    劉猷謝主張係 200萬元之擔保票、乙○○於原審自承「然後
    被告就開了一張面額 300萬元的票，給甲○○，後來被告拜
    託我向甲○○取回『該票』還給被告，我就照做，由證人丁
    ○○來取回『該 300萬的票』」），亦為兩造所不爭執之事
    實，則不論丁○○所取回者係200萬元或300萬元之支票，均
    係取回 100萬元借款之擔保支票已屬無疑；乙○○於上訴後
    雖稱丁○○所取回者係支付土地價款之 300萬元支票，但其
    從未舉證證明其現仍執有借款擔保之 300萬元支票，顯見該
    擔保支票業已交還予劉猷謝。乙○○主張未返還擔保支票云
    云，無足採信。
  (2)本件兩造就系爭借款並未訂立書面契約，參之社會事實與經
    驗，借貸雙方當事人同意由借用人簽發借款總額之支票交付
    貸與人收執，而未另立債權憑據者，堪認該支票，除供借貸
    債權之擔保外，亦兼作債權憑據。準此，乙○○既已將系爭
    擔保借款之支票（債權憑證）返還予劉猷謝，已如上述，依
    民法第325條第3項之規定，推定期借款之債之關係消滅。又
    法律上推定之事實無反證者，無庸舉證，民事訴訟法第 281
    條定有明文。則乙○○應舉證證明其借款債權尚未消滅。乙
    ○○既未能舉證推翻上開推定之事實，自應認系爭借款債權
    已消滅，上訴人不得再向被上訴人請求清償借款債務。
五、從而上訴人請求被上訴人給付借款100萬元及自92年6月24日
    起算之法定遲延利息，為無理由，不應准許，其假執行之聲
    請亦失所附麗，應併予駁回。原審為上訴人敗訴之判決，及
    駁回其假執行之聲請，並無不合。上訴意旨指摘原判決不當
    ，求予廢棄改判，為無理由，應予駁回。
六、本件事證已臻明確，兩造其餘之主張、陳述及所提之證據資
    料，核與判決結果無何影響，爰不一一論述，附此敘明。
七、據上論結，本件上訴為無理由，依民事訴訟法第449條第1項
    、第78條，判決如主文。
中    華    民    國    98    年     7    月    14    日
              民事第三庭    審判長法  官  陳照德
                                  法  官  朱樑
                                  法  官  李平勳
以上正本係照原本作成。
不得上訴。
                                  書記官  江丞晏
中    華    民    國    98    年     7    月    14    日


司法院資訊處製作；財團法人民間司法改革基金會備份。
